臺灣高等法院臺中分院民事判決　八十九年度重上更(一)字第二九號
　　　上　訴　人　　丙○○
　　　複　代理人　　乙○○
　　　被　上訴人　　甲○○即.
右當事人間請求清償借款事件，上訴人對於中華民國八十七年一月十二日臺灣南投地
方法院八十六年度重訴字第九０號第一審判決提起上訴，經最高法院第一次發回更審
，本院判決如左：
      主      文
原判決廢棄。
被上訴人應給付上訴人新臺幣陸佰伍拾捌萬元，及自民國八十四年八月二十七日起至
清償日止，按年息百分之五計算之利息。
第一、二審及發回前第三審訴訟費用由被上訴人負擔。
本判決第二項於上訴人以新臺幣貳佰貳拾萬元為被上訴人預供擔保後，得為假執行；
但被上訴人如於假執行程序實施前以新臺幣陸佰伍拾捌萬元供擔保，得免假執行。
      事實及理由
一、本件被上訴人於最後言詞辯論期日未到場，經核並無民事訴訟法第三百八十六條
　　所列各款情形，爰依上訴人之聲請，由其一造辯論而為判決，合先敘明。
二、上訴人主張：被上訴人於民國（以下同）八十三、四年間陸續向其借款合計總額
    為八百五十八萬元，除其中二百萬元，業經上訴人聲請臺灣南投地方法院民事執
　　行處強制執行獲清償外，其餘六百五十八萬元約定於八十四年八月二十六日清償
　　，惟屆期並未獲清償，屢經催討，均置之不理等情，爰本於借貸之法律關係，求
　　為命：被上訴人給付六百五十八萬元，並加付屆期翌日起算之法定遲延利息之判
　　決。
三、被上訴人則以：其向上訴人借貸之八百五十八萬元，已清償完畢，上訴人並於八
    十四年二月十三日將借款憑證之七張支票返還予被上訴人，並由被上訴人之女李
    惠玲代為簽收，若上訴人否認支票返還係基於清償，自應就返還支票之其他原因
    負舉證責任。至上訴人提出之錄音帶係被上訴人清償前所錄製，且經剪接，不足
    作為被上訴人未清償之認定證據等語，資為抗辯。
四、上訴人主張被上訴人於八十三、八十四年間向其借款八百五十八萬元之事實，業
    經被上訴人在本院前審八十七年九月三十日準備程序期日自認在卷（見本院上字
　　卷(一)一二九頁），於本審九十年二月十九日準備程序期日亦不爭執（見本審卷(一)
　　六二頁），被上訴人雖於八十七年五月十四日及同年九月十四日之答辯狀、答辯
　　理由二狀中否認八十三年五月三日由李淑芳收受之二百十六萬六千元部分係向上
　　訴人所借用（見本院上字卷(一)九三頁、一一九頁），惟此項否認係在被上訴人自
　　認前所為，對於嗣後自認之效力自無影響。且證人李淑芳於本院前審亦證稱其未
　　向上訴人借款，所簽收之二百十六萬六千元之借據係其父即被上訴人向上訴人借
　　貸等語在卷（見本院上字卷(一)一三九、一四０頁），自堪信被上訴人於八十三、
　　八十四年間向上訴人借款八百五十八萬元為真實。
五、查，上訴人於八十四年二月十三日將編號00000000（面額四十二萬元、
    發票日八十三年十一月三十日）、00000000（面額五十萬元、發票日同
    年十二月七日）、00000000（面額一百三十萬元、發票日同年十一月二
　　十一日）、00000000（面額一百萬元、發票日同年十一月二十五日）、
　　00000000（面額一百三十萬元、發票日同年十一月十一日）、0000
　　0000（面額一百萬元、發票日同年十一月二十九日）、00000000號
　　（面額七十萬元、發票日同年十一月二十五日，李惠玲代簽之明細表誤書為00
　　00000、0000000、0000000、0000000、00000
　　00、0000000、0000000號）支票七張（以下稱系爭支票）返還
　　予被上訴人，並將返還支票之票據號碼、發票日、票據面額詳細列載，再由被上
　　訴人之女李惠玲代簽李三聘姓名之明細表記載：「於民國捌肆年貳月拾參日收到
　　支票柒張，總額新台幣陸佰貳拾貳萬元正，此收據影本無效，且之前所發同額之
　　收據無效。」等語，為兩造所不爭執，並有明細表在卷可憑（見原審卷(一)六頁、
　　本院上字卷(一)九六頁），且據證人即被上訴人之女李惠玲證稱：其事先已知上訴
　　人要返還支票，被上訴人並授權其收受該等支票（見本院上字卷(一)六七頁）。被
　　上訴人並供明授權李惠玲簽收之旨（見本院上字卷(一)一三０頁），證人即被上訴
　　人之女李淑芳證稱：明細表上記載之七張支票於上訴人返還被上訴人後，由其及
　　其代書事務所職員分次持往銀行辦理註銷紀錄等語（見本院上字卷(一)一四一頁）
　　，並有00000000號支票退票通知單影本一份在卷可稽（見本院上字卷(二)
　　十六頁），亦堪認為真實。又，上訴人於八十四年九月二十三日，持被上訴人之
　　妻潘月英所簽發票日分別為八十三年九月二十九日及同年十月二十九日，均以彰
　　化商業銀行埔里分行為付款人，票據號碼各係ＣＫ0000000、ＥＰ000
　　0000號票據金額各為一百萬元之支票二紙，因於八十四年八月二十六日提示
　　不獲付款，而持以向台灣南投地方法院提起給付票款之訴，該院以八十四年度埔
　　簡字第一一六號判決上訴人勝訴確定後，被上訴人始清償二百萬元之事實，為兩
　　造所不爭，且有上開判決書在卷可憑（見本審卷(二)五○至五二頁），堪信為真實
　　。
六、被上訴人抗辯向上訴人所借款項，均已全部清償等語，上訴人則主張被上訴人尚
    未清償，其將支票返還係因被上訴人要求先行交還，以便辦理註銷退票紀錄等語
　　。是本院應審究者為被上訴人是否已清償六百五十八萬元（按借款八百五十八萬
　　元中，已清償二百萬元），分述如后：
  (一)被上訴人與上訴人之妻何寬華電話對談中，曾多次提及被上訴人尚積欠六百五十
    八萬元，有錄音帶及譯文在院可憑，且錄音帶中有關「三聘」部分之聲音，與被
    上訴人聲音音質相同，業經本院前審囑託法務部調查局鑑定在案，有該局八十七
    年十二月（８７）陸（三）字第八七０八三六一一號鑑定通知書、八十八年二月
　　（８７）陸（三）字第八八０００二五九號鑑定通知書各一份附卷可稽（見本院
　　上字卷(二)十七、五十頁）。又被上訴人係因上訴人聲請強制執行而清償二百萬元
　　，有台灣南投地方法院民事執行處通知附卷可憑（見本院上字卷(一)一三四頁），
　　而上訴人係於八十五年間聲請強制執行，是以錄音帶中被上訴人提及「要還二百
　　十萬元，同時撤銷拍賣之事」、「那剩的六百多萬怎麼辦﹖（此為上訴人妻何寬
　　華所問）」、「那只好一條一條先解開（此為被上訴人回答之語）」（見本院上
　　字卷(一)九十一頁），應係八十五年間錄製，並非被上訴人所辯之八十四年二月十
　　三日取回七張支票之前或清償前所錄製，甚為明顯。且上訴人提出之編號乙、丙
　　、丁、戊四捲錄音帶，亦經法務部調查局鑑定無經過剪接中斷情形，有該局鑑定
　　通知書在卷可證（見本院上字卷(二)十七頁），至於編號甲之錄音帶經鑑定認於Ａ
　　面約二分三十三秒處有剪接情形，然該卷錄音帶係錄製八十四年七月十九日當日
　　之電話內容，除該捲錄音帶外，其他無瑕疵之錄音內容已足證明於八十四年二月
　　十三日上訴人返還支票後，被上訴人尚未清償借款，是該部分之瑕疵並不足以影
　　響對上開事實之認定。是被上訴人抗辯前開錄音帶係被上訴人於其清償前及八十
　　四年二月十三日被上訴人返還支票七張前所錄，及錄音帶經過剪接等語，均無可
　　採。
  (二)前述由被上訴人之女李惠玲代簽李三聘姓名之明細表所載：「於民國捌肆年貳月
    拾參日收到支票柒張，總額新台幣陸佰貳拾貳萬元正，此收據影本無效，且之前
    所發同額之收據無效。」等語，據上訴人供稱此收據影本無效，其持有之收據原
    本始有效；明細表記載為同額，意思是指除六百二十二萬元之債務外，尚有一筆
　　二百十六萬六千元並不包括在內，因被上訴人怕這一筆也無效，才會記載「同額
　　」各等語（見本院上字卷六八、一三０頁），上訴人於本審亦提出該明細表原本
　　，經本院核對無誤發還在案（見本院卷(二)八六至八七頁），上訴人既已將為借款
　　憑據之支票交還被上訴人，則其請求被上訴人簽立明細表，以作為借款之憑證，
　　應符常情。該明細表記載「此收據影本無效」應係為防範上訴人以明細表影本向
　　被上訴人求償，應以原本為有效，而「之前所發同額之收據無效」乃指以本明細
　　表作為借款之證明，不得再以前所簽發之收據做為借款之憑證以避免重複請求，
　　且所載「之前所發同額之收據無效」，無影本記載，亦可得知該收據原本有效，
　　影本無效之旨。是上訴人所稱其持有之原本始有效力，影本無效，應足採取。
  (三)上開票據號碼00000000、00000000號支票，分別於八十三年十
    二月二日及同年月六日，以原票「贖回清償」併送退票理由單送交南投票交所註
    銷，而票據號碼六三八四、六三八五號支票，均於八十三年十一月十一日、同年
    月二十一日遭退票，票據號碼六三九二號支票，於八十三年十一月三十日由託收
    人撤回託收，上開票據均未入帳之情，有台中商業銀行埔里分行九十年十一月二
    十九日中埔里字四六八號函及台灣中小企業銀行埔里分行九十一年六月二十四日
　　九一埔里字第一五一三號函在卷可稽（見本審卷(一)一二七頁、卷(二)二七頁）。是
　　上訴人主張將支票返還，以便辦理註銷退票紀錄等語，亦非無據。倘若系爭明細
　　表係作為清償之證明，則上訴人返還支票前應有其帳戶上開借款清償金額之匯入
　　，然經本院向台灣中小企業銀行埔里分行函查上訴人帳號0000000000
　　0號帳戶，自八十三年一月至八十四年十二月之往來明細帳資料顯示，上訴人上
　　開帳戶自八十三年十二月後（即前揭票據退票日或撤回託收日後）除有二筆各五
　　十萬元之金額匯入外，均無大筆金額之匯入（見本審卷(一)七一頁至第九四頁），
　　被上訴人抗辯已全部清償云云，不足採信。
  (四)被上訴人以上訴人將其持有之支票九張，返還其中七張，就未返還之二張支票訴
    請給付票款，且被上訴人前與上訴人資金往來頻繁，上訴人乃要求被上訴人簽發
    以清償日為發票日之支票交上訴人收執，如屆期未能兌現，上訴人均必要求被上
    訴人另簽發新清償日為票載發票日之支票交上訴人收執，上訴人始願將已屆期之
    支票返還被上訴人，其返還之七張支票，足認該支票債權業已因清償而消滅等語
    。惟上訴人主張被上訴人以八十三年十一月二十五日及十一月二十九日之支票（
    即明細表之面額一百萬元支票二張），換回八十三年九月二十九日及十月二十九
    日之支票。因該八十三年九月二十九日及十月二十九日之支票仍在上訴人手中，
    上訴人以該支票請求給付票款並獲得清償。上訴人請求即未包括八十三年十一月
　　二十五日及十一月二十九日之票款等語。查，上訴人於八十四年十一月二十三日
　　，向台灣南投地方法院對上訴人之妻潘月英請求給付票款之訴（八十四年埔簡字
　　第一一六號），被上訴人為潘月英之訴訟代理人於訴訟中自承該二百萬元支票係
　　因交換票據而交付（見該案影印卷三九頁），而上訴人返還系爭支票之日期為八
　　十四年二月十三日，提起前開清償票款訴訟之日期為八十四年九月二十三日，足
　　認被上訴人於八十四年二月十三日立此明細表，其明細表所載之借款尚未清償。
　　且上訴人已取得代替支票憑證之明細表，足以證明借款存在，自無於交還系爭支
　　票後，再請求被上訴人簽發同額支票交付之必要，是被上訴人上開所辯，亦不足
　　取。
　(五)由前述之電話錄音內容被上訴人表明尚未清償、收到支票七張明細表記載之意旨
　　，及被上訴人取回票據辦理註銷退票紀錄各情，並衡諸常情，如上訴人返還支票
　　係因被上訴人清償借款之故，理應由上訴人出具清償證明交由被上訴人保管，並
　　載明清償之意旨，或由被上訴人收回所簽發已交付上訴人之支票即可，惟前揭明
　　細表係由李惠玲代被上訴人簽收作為已收受票據之證明，並表明此收據影本無效
　　，意指應以收據原本始生效力，復表明之前所簽發同額收據借據無效，以防上訴
　　人持此收據與前所簽發收據借據，重復請求等情，足認上訴人持有該明細表原本
　　，即可取代總額六百二十二萬元之舊借款證明，是上訴人返還系爭支票與被上訴
　　人，並上開明細表之記載，尚不能證明被上訴人已清償六百五十八萬元，而被上
　　訴人又未就清償六百五十八萬元，舉其他證據證明，被上訴人抗辯其已清償六百
　　五十八萬元云云，不足採取。
七、被上訴人抗辯上訴人提出之二百二十萬元匯款單（見本院上字卷(二)十六頁），係
　　訴外人彭景鴻交給被上訴人或李淑芳轉交上訴人以清償系爭借款的錢等語。惟查
　　，上開二百二十萬元借款係彭景鴻透過被上訴人向金主借錢，證人彭景鴻交給被
　　上訴人票面金額為二百萬元之支票是要還給債權人等語，有彭景鴻之證言可稽（
　　見本院上字卷(二)二十九頁），是該筆匯款係彭景鴻透過被上訴人清償其向上訴人
　　借用之另筆借款，並非清償系爭借款，至為明顯，被上訴人上開抗辯亦無可採。
八、綜上所述，被上訴人向上訴人借款之八百五十八萬元中，除已獲償之二百萬元外
　　，尚有六百五十八萬元餘款未清償，而被上訴人對於六百五十八萬元已清償之事
　　實，未能舉證以實其說，自難認兩造間之借貸關係已因清償而消滅。又該六百五
　　十八萬元債權於被上訴人八十四年二月十三日立明細表時，約定於八十四年八月
　　二十六日清償。從而，上訴人本於借貸關係，請求被上訴人給付六百五十八萬元
　　，及自八十四年八月二十七日起至清償日止，按年息百分之五計算之遲延利息，
　　即屬有據，應予准許。原審未查，遽為上訴人敗訴判決，尚有未洽，上訴意旨指
　　摘原判決不當，求予廢棄，為有理由，應由本院予以廢棄改判，並依兩造聲請，
　　分別酌定相當擔保金額，為准免假執行之宣告。本件事證明確，被上訴人請求勘
　　驗本院前審八十八年四月十三日之言詞辯論期日之錄音帶，核無必要。又兩造其
　　餘攻擊防禦方法及舉證，對本件判決結果不生影響，不予一一論列，併予明。
據上論結：本件上訴為有理由，依民事訴訟法第四百五十條、第七十八條、第四百六
十三條、第三百八十五條第一項前段、第三百九十條第二項、第三百九十二條，判決
如主文。
中　　　華　　　民　　　國　　九十一　　年　　　十　　　月　　 三十　　 日
~B1民事第六庭審判長法　官　吳火川
~B2　　　　　　　　法　官　吳惠郁
~B3　　　　　　　　法　官　饒鴻鵬
右為正本係照原本作成。
如對本判決上訴，須於收受判決送達後二十日內向本院提出上訴書狀，其未表明上訴
理由者，應於提出上訴後二十日內向本院提出上訴理由書（須按他造人數附具繕本）
，並繳納送達用雙掛號郵票拾份（每份參拾肆元）。
上訴時應提出委任律師或具有律師資格之人之委任狀；委任有律師資格者，另應附具
律師及格證書及釋明委任人與受任人有民事訴訟法第四百六十六條之一第一項但書或
第二項（詳附註）所定關係之釋明文書影本。
~B 　 　　　　　　書記官　陳三軫
中　　　華　　　民　　　國　　九十一　　年　　　十　　　月　　三十一　　日
附註：
民事訴訟法第四百六十六條之一（第一項、第二項）
對於第二審判決上訴，上訴人應委任律師為訴訟代理人。但上訴人或其法定代理人具
有律師資格者，不在此限。
上訴人之配偶、三親等內之血親、二親等內之姻親，或上訴人為法人、中央或地方機
關時，其所屬專任人員具有律師資格並經法院認為適當者，亦得為第三審訴訟代理人
。
                                                                        Ｂ
